---
title: "weathercheck-analyst"
author: "Patrycja Kornobis"
date: "`r Sys.Date()`"
output: github_document
---

# Wstęp

Projekt analizuje zbiór danych *weather_check* z pakietu **fivethirtyeight** (dostępny również na [GitHubie](https://github.com/fivethirtyeight/data/tree/master/weather-check)).

Badanie sprawdza, jak grupy demograficzne (wiek, płeć, dochód, region) różnią się w zachowaniach związanych z pogodą — m.in. w częstotliwości sprawdzania prognoz, wyborze źródeł informacji czy korzystaniu ze smartwatchy.

```{r setup, include=FALSE}
# Wczytanie bibliotek

knitr::opts_chunk$set(echo = FALSE, message = FALSE, warning = FALSE, fig.align="center")
library(fivethirtyeight)
library(tidyverse)
library(knitr)
```


``` {r}
# Załadowanie danych

wc <- weather_check

# Przekształcenia danych

wc$sex <- factor(
              ifelse( is.na( wc$female), "not given",
              ifelse( wc$female == TRUE, "Female", 
                      "Male") ),
              levels = c("Male", "Female", "not given")
              )


wc$ck_weather <- factor(wc$ck_weather,
                         levels = c(TRUE, FALSE),
                         labels = c("yes", "no"))


wc$ck_weather_watch <- factor(wc$ck_weather_watch)

```



## Przegląd zmiennych

Zbiór danych zawiera `r nrow(wc)` obserwacji (respondentów) oraz `r ncol(wc)` zmiennych:

| Nazwa zmiennej       | Opis |
|---------------------|----------------------------------------------------------------------------------------------------|
| `respondent_id`      | Identyfikator respondenta |
| `ck_weather`         | Czy zazwyczaj sprawdzasz codzienną prognozę pogody? (Zmienna logiczna przekształcona w faktor: "yes"/"no") |
| `weather_source`     | W jaki sposób zazwyczaj sprawdzasz pogodę? |
| `weather_source_site`| Konkretna strona internetowa lub aplikacja wpisana przez osoby, które wybrały odpowiedź "A specific website or app" |
| `ck_weather_watch`   | Gdybyś posiadał(a) smartwatcha, jak prawdopodobne jest, że sprawdzał(a)byś na nim pogodę? |
| `age`                | Wiek |
| `female`             | Płeć (wartość logiczna TRUE/FALSE) |
| `hhold_income`       | Łączny dochód gospodarstwa domowego z ubiegłego roku |
| `region`             | Region USA |
| `sex`                | Dodatkowa zmienna utworzona na podstawie zmiennej *female* ("Male", "Female", "not given") |



# Analiza

W tej części przejdziemy do szczegółowej analizy zachowań respondentów. Zbadamy m.in., jak często sprawdzają oni prognozę pogody, jakich źródeł informacji używają oraz jakie mają podejście do nowych technologii (smartwatchy). 

Szczególną uwagę poświęcimy różnicom demograficznym — sprawdzimy, czy płeć, wiek lub miejsce zamieszkania mają istotny wpływ na nawyki związane ze sprawdzaniem pogody.



```{r}
# czy sprawdzasz pogode? podział na płeć
wc %>% 
  ggplot(aes(x = ck_weather, fill = sex)) +
  geom_bar(color = "white",
           position = "dodge",
           width = 0.6) +
  geom_text(stat = "count", 
            aes(label = after_stat(count)), 
            position = position_dodge(width = 0.6), 
            vjust = -0.5, 
            size = 3) +
  scale_fill_manual(values = c( 
    "Female" = "lightpink2", 
    "Male" = "lightblue",
    "not given" = "grey")) +
  xlab("") + ylab("") +
  ggtitle("Czy zazwyczaj sprawdzasz codzienną prognozę pogody?") +
  theme_minimal()
```

