---
title: "weathercheck-analyst"
author: "Patrycja Kornobis"
date: "`r Sys.Date()`"
output: github_document
---

# Wstęp

Projekt analizuje zbiór danych *weather_check* z pakietu **fivethirtyeight** (dostępny również na [GitHubie](https://github.com/fivethirtyeight/data/tree/master/weather-check)).

Badanie sprawdza, jak grupy demograficzne (wiek, płeć, dochód, region) różnią się w zachowaniach związanych z pogodą — m.in. w częstotliwości sprawdzania prognoz, wyborze źródeł informacji czy korzystaniu ze smartwatchy.

```{r setup, include=FALSE}
# Wczytanie bibliotek

knitr::opts_chunk$set(echo = FALSE, message = FALSE, warning = FALSE, fig.align="center")
library(fivethirtyeight)
library(tidyverse)
library(knitr)
```


``` {r}
# Załadowanie danych

wc <- weather_check

# Przekształcenia danych

wc$sex <- factor(
              ifelse( is.na( wc$female), "not given",
              ifelse( wc$female == TRUE, "Female", 
                      "Male") ),
              levels = c("Male", "Female", "not given")
              )


wc$ck_weather <- factor(wc$ck_weather,
                         levels = c(TRUE, FALSE),
                         labels = c("yes", "no"))


wc$ck_weather_watch <- factor(wc$ck_weather_watch)

```



## Przegląd zmiennych

Zbiór danych zawiera `r nrow(wc)` obserwacji (respondentów) oraz `r ncol(wc)` zmiennych:

| Nazwa zmiennej       | Opis |
|---------------------|----------------------------------------------------------------------------------------------------|
| `respondent_id`      | Identyfikator respondenta |
| `ck_weather`         | Czy zazwyczaj sprawdzasz codzienną prognozę pogody? (Zmienna logiczna przekształcona w faktor: "yes"/"no") |
| `weather_source`     | W jaki sposób zazwyczaj sprawdzasz pogodę? |
| `weather_source_site`| Konkretna strona internetowa lub aplikacja wpisana przez osoby, które wybrały odpowiedź "A specific website or app" |
| `ck_weather_watch`   | Gdybyś posiadał(a) smartwatcha, jak prawdopodobne jest, że sprawdzał(a)byś na nim pogodę? |
| `age`                | Wiek |
| `female`             | Płeć (wartość logiczna TRUE/FALSE) |
| `hhold_income`       | Łączny dochód gospodarstwa domowego z ubiegłego roku |
| `region`             | Region USA |
| `sex`                | Dodatkowa zmienna utworzona na podstawie zmiennej *female* ("Male", "Female", "not given") |



# Analiza

W tej części przejdziemy do szczegółowej analizy zachowań respondentów. Zbadamy m.in., jak często sprawdzają oni prognozę pogody, jakich źródeł informacji używają oraz jakie mają podejście do nowych technologii (smartwatchy). 

Szczególną uwagę poświęcimy różnicom demograficznym — sprawdzimy, czy płeć, wiek lub miejsce zamieszkania mają istotny wpływ na nawyki związane ze sprawdzaniem pogody.


## 

```{r}
# Czy zazwyczaj sprawdzasz codzienną prognozę pogody? podział na płeć
wc %>% 
  ggplot(aes(x = ck_weather, fill = sex)) +
  geom_bar(color = "darkgrey",
           position = "dodge",
           width = 0.6) +
  geom_text(stat = "count", 
            aes(label = after_stat(count)), 
            position = position_dodge(width = 0.6), 
            vjust = -0.5, 
            size = 3) +
  scale_fill_manual(values = c( 
    "Female" = "#A3C4F3", 
    "Male" = "#1D3557",
    "not given" = "#D3D3D3")) +
  xlab("") + ylab("") +
  ggtitle("Czy zazwyczaj sprawdzasz codzienną prognozę pogody?") +
  theme_minimal()
```

```{r}
# Osoby zazwyczaj sprawdzające codzienną prognozę pogody Według regionu
wc %>% 
  filter(ck_weather == 'yes') %>%
  filter(!is.na(region)) %>% 
  count( region) %>% 
  ggplot( aes(y = reorder(region, n), x=n, fill= n)) + 
  geom_col( 
    color= "darkgrey")+
  geom_text( aes( label = n),
             hjust = -0.2, 
             size = 3)+
  scale_fill_gradient(high ="#1D3557", low="#A3C4F3")+
  labs(x="",
       y= "",
       title="Osoby zazwyczaj sprawdzające codzienną prognozę pogody",
       subtitle = "Według regionu")+
    theme_minimal()+
  theme(plot.title = element_text( hjust = -0.5, size = 13), 
        legend.position = "none")
```



```{r}
## Osoby zazwyczaj sprawdzające codzienną prognozę pogody Według wieku
kable(
wc %>% 
  filter(!is.na(age)) %>% 
  filter(ck_weather == 'yes') %>%
           group_by( age ) %>% 
           summarise( liczba=n() ))
```

```{r, fig.height=9, fig.width=6}
# żródło by wiek
wc %>%
  filter( !is.na(age)) %>% 
  ggplot( aes( x = age, 
               fill = weather_source)) +
  geom_bar( color= "darkgrey") +
  scale_fill_brewer(palette = "Blues") +
  labs(title = "W jaki sposób zazwyczaj sprawdzasz pogodę?",
       subtitle= "według wieku",
       x = "", 
       y = "", 
       fill = "Weather source")+
  facet_wrap(~weather_source, scales = "free_x", ncol = 2)+
  theme_minimal()+
  theme(legend.position = "none")
```

```{r}

# Gdybyś posiadał(a) smartwatcha, jak prawdopodobne jest, że sprawdzał(a)byś na nim pogodę?
wc %>%
  filter( !is.na( ck_weather_watch)) %>% 
  count(ck_weather_watch) %>%
  ggplot(aes(x = ck_weather_watch, y = n)) +
  geom_segment(aes(xend = ck_weather_watch, yend = 0), color = "#8D99AE") +
  geom_point(size = 4, color = "#1D3557") +
  geom_text( aes( label = n), hjust = -0.6, size = 2.5) +
  coord_flip() +
  labs(title = "Gdybyś posiadał(a) smartwatcha, jak prawdopodobne jest, \n że sprawdzał(a)byś na nim pogodę?",
       x = "", y = "")+
  theme_minimal()



```


```{r}

# Gdybyś posiadał(a) smartwatcha, jak prawdopodobne jest, \n że sprawdzał(a)byś na nim pogodę? według wieku
wc %>%
  filter( !is.na( ck_weather_watch)) %>%
  filter( !is.na(age)) %>% 
  ggplot( aes(x= age, fill = ck_weather_watch))+
  geom_bar( position = "dodge", color= "darkgrey")+
  scale_fill_brewer(palette = "Blues") +
  labs( x= "",
        y= "",
        title = "Gdybyś posiadał(a) smartwatcha, jak prawdopodobne jest, \n że sprawdzał(a)byś na nim pogodę?",
        subtitle = "według wieku",
        fill= "How likely?")+
  theme(plot.title = element_text( hjust = 0.2, size = 11))+
  theme_minimal()
```


```{r}
wc %>% 
  filter(!is.na(hhold_income), !is.na(ck_weather_watch)) %>% 
  ggplot(aes(x = hhold_income, fill = ck_weather_watch)) +
  geom_bar(position = "fill",  color= "darkgrey") + # Paski skumulowane do 100%
  scale_fill_brewer(palette = "Blues") +
  scale_y_continuous(labels = scales::percent) +
  coord_flip() +
  labs(title = "Stosunek do smartwatchy a dochód gospodarstwa domowego",
       x = "", y = "Procent odpowiedzi", fill = "Odpowiedź") +
  theme_minimal()
```


```{r test-chi2}
# 1) Przygotowanie danych (usunięcie braków danych NA)
dane_test <- wc %>% 
  filter(!is.na(hhold_income), !is.na(ck_weather_watch))

# 2) Utworzenie tabeli krzyżowej
tabela_krzyzowa <- table(dane_test$hhold_income, dane_test$ck_weather_watch)

# 3) Wykonanie testu Chi-kwadrat
test_chi2 <- chisq.test(tabela_krzyzowa)

# 4) Wyświetlenie wyników
test_chi2
```
