---
title: "weathercheck-analyst"
author: "Patrycja Kornobis"
date: "`r Sys.Date()`"
output: github_document
---

# Wstęp

W projekt analizuje zbiór danych *weather_check* z pakietu **fivethirtyeight** (dostępny również na [GitHubie](https://github.com/fivethirtyeight/data/tree/master/weather-check)).

Badanie sprawdza, jak grupy demograficzne (wiek, płeć, dochód, region) różnią się w zachowaniach związanych z pogodą — m.in. w częstotliwości sprawdzania prognoz, wyborze źródeł informacji czy korzystaniu ze smartwatchy.

```{r setup, include=FALSE}
# Wczytanie bibliotek

knitr::opts_chunk$set(echo = FALSE, message = FALSE, warning = FALSE, fig.align="center")
library(fivethirtyeight)
library(tidyverse)
library(usmap)
library(knitr)
```


``` {r}
# Załadowanie danych

wc <- weather_check

# Przekształcenia danych

wc$sex <- factor(
              ifelse( is.na( wc$female), "not given",
              ifelse( wc$female == TRUE, "Female", 
                      "Male") ),
              levels = c("Male", "Female", "not given")
              )


wc$ck_weather <- factor(wc$ck_weather,
                         levels = c(TRUE, FALSE),
                         labels = c("yes", "no"))


wc$ck_weather_watch <- factor(wc$ck_weather_watch)

```



## Przegląd zmiennych

Zbiór danych zawiera `r nrow(wc)` obserwacji (respondentów) oraz `r ncol(wc)` zmiennych:

| Nazwa zmiennej       | Opis |
|---------------------|----------------------------------------------------------------------------------------------------|
| `respondent_id`      | Identyfikator respondenta |
| `ck_weather`         | Czy zazwyczaj sprawdzasz codzienną prognozę pogody? (Zmienna logiczna przekształcona w faktor: "yes"/"no") |
| `weather_source`     | W jaki sposób zazwyczaj sprawdzasz pogodę? |
| `weather_source_site`| Konkretna strona internetowa lub aplikacja wpisana przez osoby, które wybrały odpowiedź "A specific website or app" |
| `ck_weather_watch`   | Gdybyś posiadał(a) smartwatcha, jak prawdopodobne jest, że sprawdzał(a)byś na nim pogodę? |
| `age`                | Wiek |
| `female`             | Płeć (wartość logiczna TRUE/FALSE) |
| `hhold_income`       | Łączny dochód gospodarstwa domowego z ubiegłego roku |
| `region`             | Region USA |
| `sex`                | Dodatkowa zmienna utworzona na podstawie zmiennej *female* ("Male", "Female", "not given") |



# Analiza

W tej części przejdziemy do szczegółowej analizy zachowań respondentów. Zbadamy m.in., jak często sprawdzają oni prognozę pogody, jakich źródeł informacji używają oraz jakie mają podejście do nowych technologii (smartwatchy). 

Szczególną uwagę poświęcimy różnicom demograficznym — sprawdzimy, czy płeć, wiek lub miejsce zamieszkania mają istotny wpływ na nawyki związane ze sprawdzaniem pogody.


## Kto zazwyczaj sprawdza codzienną prognoze pogody? 

### Zróżnicowanie wegług płci

Analiza zróżnicowania ze względu na płeć pozwala sprawdzić, czy kobiety i mężczyźni wykazują odmienne nawyki w zakresie monitorowania warunków atmosferycznych.

```{r}
# Czy zazwyczaj sprawdzasz codzienną prognozę pogody? podział na płeć
wc %>% 
  ggplot(aes(x = ck_weather, fill = sex)) +
  geom_bar(color = "darkgrey",
           position = "dodge",
           width = 0.6) +
  geom_text(stat = "count", 
            aes(label = after_stat(count)), 
            position = position_dodge(width = 0.6), 
            vjust = -0.5, 
            size = 3) +
  scale_fill_manual(values = c( 
    "Female" = "#A3C4F3", 
    "Male" = "#1D3557",
    "not given" = "#D3D3D3")) +
  xlab("") + ylab("") +
  ggtitle("Czy zazwyczaj sprawdzasz codzienną prognozę pogody?") +
  theme_minimal()
```


#### Komentarz do wykresu

> Zdecydowana większość respondentów obu płci deklaruje regularne sprawdzanie codziennej prognozy pogody. W grupie osób odpowiadających twierdząco przeważają kobiety (**420** wskazań) nad mężczyznami (**319**). Brak zainteresowania prognozą pogody jest zjawiskiem rzadkim w badanej próbie – odpowiedź odmowną zaznaczyło jedynie **107** kobiet i **70** mężczyzn. Wskazania bez podanej płci stanowią margines badania (łącznie **12** osób).



### Zróżnicowanie regionalne

Analiza w układzie terytorialnym pozwala zweryfikować, czy miejsce zamieszkania respondentów wpływa na ich zainteresowanie codzienna prognozą pogody. Różnice regionalne mogą wynikać m.in. ze specyfiki lokalnego klimatu, uwarunkowań geograficznych czy stopnia zurbanizowania poszczególnych obszarów.

```{r}
# Osoby zazwyczaj sprawdzające codzienną prognozę pogody Według regionu

# 1. Zliczenie osób sprawdzających pogodę wg regionów
dane_regiony <- wc %>% 
  filter(ck_weather == 'yes', !is.na(region)) %>% 
  count(region, name = "n")

# 2. Słownik przypisujący stany USA (używane przez usmap) do regionów z badania
stany_z_regionami <- usmap::us_map() %>% 
  select(full_name = full, state = abbr) %>% 
  distinct() %>% 
  mutate(region = case_when(
    full_name %in% c("Maine", "New Hampshire", "Vermont", "Massachusetts", "Rhode Island", "Connecticut") ~ "New England",
    full_name %in% c("New York", "New Jersey", "Pennsylvania") ~ "Middle Atlantic",
    full_name %in% c("Ohio", "Indiana", "Illinois", "Michigan", "Wisconsin") ~ "East North Central",
    full_name %in% c("Minnesota", "Iowa", "Missouri", "North Dakota", "South Dakota", "Nebraska", "Kansas") ~ "West North Central",
    full_name %in% c("Delaware", "Maryland", "District of Columbia", "Virginia", "West Virginia", "North Carolina", "South Carolina", "Georgia", "Florida") ~ "South Atlantic",
    full_name %in% c("Kentucky", "Tennessee", "Alabama", "Mississippi") ~ "East South Central",
    full_name %in% c("Arkansas", "Louisiana", "Oklahoma", "Texas") ~ "West South Central",
    full_name %in% c("Montana", "Idaho", "Wyoming", "Colorado", "New Mexico", "Arizona", "Utah", "Nevada") ~ "Mountain",
    full_name %in% c("Washington", "Oregon", "California", "Alaska", "Hawaii") ~ "Pacific"
  ))

# 3. Połączenie wartości z podziałem na stany
dane_mapa <- stany_z_regionami %>% 
  left_join(dane_regiony, by = "region")

# 4. Wygenerowanie mapy
plot_usmap(data = dane_mapa, values = "n", color = "white") +
  scale_fill_gradient(
    high = "#1D3557", 
    low = "#A3C4F3", 
    name = "Liczba osób",
    na.value = "grey90"
  ) +
  labs(
    title = "Osoby zazwyczaj sprawdzające codzienną prognozę pogody",
    subtitle = "Według regionu USA"
  ) +
  theme(
    plot.title = element_text(size = 13, face = "bold"),
    legend.position = "right"
  )

```

#### Komentarz do wykresu

> Analiza przestrzenna potwierdza znaczne zróżnicowanie w liczbie osób regularnie śledzących prognozy pogody w zależności od regionu USA. Najciemniejszymi odcieniami granatu odznaczają się regiony **Pacific** (Wybrzeże Zachodnie wraz z Alaską i Hawajami), **East North Central** (rejon Wielkich Jezior) oraz **South Atlantic** (południowo-wschodnie wybrzeże) — tam liczba wskazań przekracza 110 osób.

> Najjaśniejsze barwy przypisane są do regionów **East South Central** oraz **West North Central**, co wskazuje na najniższą liczbę respondentów deklarujących codzienne sprawdzanie pogody w tych obszarach. Wyraźna zmienność geograficzna może wynikać zarówno z lokalnej specyfiki klimatycznej (wysoka dynamika zjawisk pogodowych na wybrzeżach i na północy), jak i z reprezentatywności próby w poszczególnych stanach.


### Zróżnicowanie względem wieku

Analiza wieku pozwala ocenić, jak nawyk codziennego sprawdzania prognozy pogody różni się pomiędzy poszczególnymi generacjami respondentów. 

```{r}

## Osoby zazwyczaj sprawdzające codzienną prognozę pogody Według wieku
wc %>% 
  filter(!is.na(age)) %>% 
  filter(ck_weather == 'yes') %>%
  group_by(age) %>% 
  summarise(liczba = n()) %>% 
  kable()
```

#### Komentarz do tabeli 


> Wśród osób regularnie sprawdzających pogodę widoczny jest wyraźny wzrost zainteresowania wraz z wiekiem. Najliczniejszą grupę stanowią osoby w przedziałach wiekowych **45–59 lat** (**234** osoby) oraz **60+** (**224** osoby). Najmniej wskazań odnotowano w najmłodszej grupie **18–29 lat** (**120** osób), co sugeruje, że wyrobiony nawyk codziennego śledzenia prognoz jest domena głównie starszych grup wiekowych.


### Profil typowej osoby sprawdzającej prognozę pogody

Na podstawie przeprowadzonej analizy demograficznej i terytorialnej można stworzyć profil osoby, która najczęściej i najchętniej monitoruje codzienne warunki atmosferyczne:

* **Płeć:** **Kobieta** (stanowią wyraźną większość wśród respondentów odpowiadających twierdząco – **420** wskazań w porównaniu do 319 mężczyzn).
* **Wiek:** **Osoba dojrzała / senior (45–59 lat lub 60+)** (nawyk sprawdzania pogody wyraźnie rośnie wraz z wiekiem; te dwie grupy stanowią łącznie aż **458** obserwacji).
* **Miejsce zamieszkania:** **Mieszkaniec regionu Pacific, East North Central lub South Atlantic** (obszary o dużej dynamice i zmienności pogodowej, charakteryzujące się najwyższą liczbą deklaracji).
* **Nawyki:** Wykazuje ukształtowaną codzienną rutynę śledzenia prognoz (w przeciwieństwie do najmłodszych grup wiekowych 18–29 lat, gdzie wskaźnik ten jest najniższy).

> **Podsumowanie (Persona):**
> *Kobieta w wieku powyżej 45 lat, zamieszkująca stany Wybrzeża Zachodniego, Rejonu Wielkich Jezior lub Południowo-Wschodniego USA, dla której codzienne sprawdzanie prognozy pogody jest stałym i naturalnym elementem planowania dnia.*


## Spodób sprawdzania pogody

### Najczęściej wybierane źróło informacji pogodowej

W erze cyfryzacji respondenci mają do dyspozycji szeroki wachlarz kanałów informacyjnych — od tradycyjnych mediów po nowoczesne aplikacje mobilne. Poniższe zestawienie przedstawia najpopularniejsze źródła, z których badani korzystają podczas sprawdzania codziennej prognozy pogody.

```{r, fig.height=6, fig.width=9}
wc %>% 
  filter(!is.na(weather_source)) %>% 
  count(weather_source) %>% 
  ggplot(aes(y = reorder(weather_source, n), x = n, fill = n)) +
  geom_col(color= "darkgrey") +
  scale_fill_distiller(palette = "Blues", , direction = 1) + 
  labs(title = "W jaki sposób zazwyczaj sprawdzasz pogodę?",
       x = "", 
       y = "", 
       fill = "Weather source") +
  geom_text( aes( label = n),
             hjust = -0.2, 
             size = 3)+
  theme_minimal() +
  theme(legend.position = "none")

```

#### Komentarz do wykresu

>Najpopularniejszym kanałem dostępu do informacji o pogodzie jest domyślna aplikacja w telefonie (213 wskazań), co podkreśla kluczową rolę wygody i szybkiego dostępu na urządzeniach mobilnych. Tuż za nią plasują się lokalne wiadomości telewizyjne (189) oraz dedykowane strony i aplikacje internetowe (175).

>Tradycyjne źródła informacji, takie jak prasa drukowana (32), radio (31) czy newslettery e-mailowe (8), odgrywają obecnie marginalną rolę w codziennych nawykach respondentów. Wyniki te wyraźnie wskazują na dominację mediów cyfrowych i mobilnych nad mediami tradycyjnymi.


### Najczęściej wybierane źróło informacji pogodowej w poszczególnych kategoriach wiekowych 

Wybór źródła informacji o pogodzie w znacznym stopniu zależy od wieku respondentów. Poniższe zestawienie pokazuje, jak preferencje dotyczące kanałów informacyjnych kształtują się w poszczególnych grupach wiekowych — od najmłodszych badanych po osoby w wieku 60 lat i więcej.

```{r, fig.height=9, fig.width=7}
# żródło by wiek
wc %>%
  filter( !is.na(age)) %>% 
  ggplot( aes( x = age, 
               fill = weather_source)) +
  geom_bar( color= "darkgrey") +
  scale_fill_brewer(palette = "Blues") +
  labs(title = "W jaki sposób zazwyczaj sprawdzasz pogodę?",
       subtitle= "według wieku",
       x = "", 
       y = "", 
       fill = "Weather source")+
  facet_wrap(~weather_source, scales = "free_x", ncol = 2)+
  theme_minimal()+
  theme(legend.position = "none")
```

#### Komentarz do wykresu

Wykres wyraźnie ukazuje lukę pokoleniową w sposobie pozyskiwania informacji pogodowych:

* Domyślna aplikacja w telefonie (The default weather app...) dominuje wśród młodszych respondentów (18–29 oraz 30–44 lat), a wraz z wiekiem jej popularność stopniowo spada.

* Lokalna telewizja (Local TV News) wykazuje odwrotny trend — jest rzadko wybierana przez młodych, natomiast stanowi jedno z głównych źródeł dla osób w wieku 45–59 lat oraz zdecydowanie najpopularniejsze źródło w grupie 60+.

* Konkretne aplikacje/strony (A specific website or app) oraz stacja telewizyjna The Weather Channel cieszą się największym uznaniem wśród osób w średnim i starszym wieku (45–59 lat).

* Wyszukiwarka internetowa (Internet search) utrzymuje stabilne zainteresowanie na zbliżonym poziomie we wszystkich grupach wiekowych.

* Traditional media, takie jak gazety drukowane (Newspaper) czy radio (Radio weather), są wybierane sporadycznie, głównie przez najstarszych badanych (60+).




## Stosunek do sprawdzania pogody na smartwachu 


### Prawdopodobieństwo używania smartwacha do codziennej weryfiacji pogody 

Rozwój technologii tworzy nowe możliwości dostępu do bieżących informacji. Poniższy wykres przedstawia gotowość respondentów do wykorzystania inteligentnych zegarków jako narzędzia do sprawdzania prognozy pogody


```{r}

# Gdybyś posiadał(a) smartwatcha, jak prawdopodobne jest, że sprawdzał(a)byś na nim pogodę?
wc %>%
  filter( !is.na( ck_weather_watch)) %>% 
  count(ck_weather_watch) %>%
  ggplot(aes(x = ck_weather_watch, y = n)) +
  geom_segment(aes(xend = ck_weather_watch, yend = 0), color = "#8D99AE") +
  geom_point(size = 4, color = "steelblue1") +
  geom_text( aes( label = n), hjust = -0.6, size = 2.5) +
  coord_flip() +
  labs(title = "Gdybyś posiadał(a) smartwatcha, jak prawdopodobne jest, \n że sprawdzał(a)byś na nim pogodę?",
       x = "", y = "")+
  theme_minimal()



```

#### Komentarz do wykresu

>Większość respondentów wykazuje wysoki potencjał adopcji tej technologii – łącznie 636 osób deklaruje chęć sprawdzania pogody na smartwatchu (362 – Very likely, 274 – Somewhat likely). Przeciwnego zdania jest grupa 281 osób, z czego 208 uważa to za bardzo mało prawdopodobne (Very unlikely). 
Wyniki te wskazują na duże zapotrzebowanie na aplikacje pogodowe dostosowane do urządzeń typu smartwatch



### Prawdopodobieństwo używania smartwacha do codziennej weryfiacji pogody w poszczególnych grupach wiekowych 

```{r}

# Gdybyś posiadał(a) smartwatcha, jak prawdopodobne jest, \n że sprawdzał(a)byś na nim pogodę? według wieku
wc %>%
  filter( !is.na( ck_weather_watch)) %>%
  filter( !is.na(age)) %>% 
  ggplot( aes(x= age, fill = ck_weather_watch))+
  geom_bar( position = "dodge", color= "darkgrey")+
  scale_fill_brewer(palette = "Blues") +
  labs( x= "",
        y= "",
        title = "Gdybyś posiadał(a) smartwatcha, jak prawdopodobne jest, \n że sprawdzał(a)byś na nim pogodę?",
        subtitle = "według wieku",
        fill= "How likely?")+
  theme(plot.title = element_text( hjust = 0.2, size = 11))+
  theme_minimal()
```

#### Komentarz do wykresu

* Najwyższa entuzjastyczna deklaracja (Very likely): Wyraźnie wyróżnia się grupa 45–59 lat, gdzie odpowiedź „bardzo prawdopodobne” osiąga najwyższy wynik spośród wszystkich klastrów.

* Ogólna otwartość na nową technologię: We wszystkich grupach wiekowych odpowiedzi pozytywne (Very likely oraz Somewhat likely) przeważają nad odpowiedziami negatywnymi.

* Sceptycyzm (Very unlikely / Somewhat unlikely): Niechęć lub dystans do sprawdzania pogody na zegarku stopniowo rośnie wraz z wiekiem respondentów, osiągając najwyższą wartość w grupie 60+.


### Prawdopodobieństwo używania smartwacha do codziennej weryfiacji pogody względem dochodów


```{r}
# Stosunek do smartwatchy a dochód gospodarstwa domowego
wc %>% 
  filter(!is.na(hhold_income), !is.na(ck_weather_watch)) %>% 
  ggplot(aes(x = hhold_income, fill = ck_weather_watch)) +
  geom_bar(position = "fill",  color= "darkgrey") + 
  scale_fill_brewer(palette = "Blues") +
  scale_y_continuous(labels = scales::percent) +
  coord_flip() +
  labs(title = "Stosunek do smartwatchy a dochód gospodarstwa domowego",
       x = "", y = "", fill = "How likely?") +
  theme_minimal()
```


#### Komentarz do wykresu

* $175,000 to $199,999 oraz $200,000 and up) wykazują najwyższy odsetek zdecydowanie pozytywnych odpowiedzi (Very likely przesuwające się w okolice 50%).

* Ogólna przychylność: We wszystkich przedziałach dochodowych łączny udział odpowiedzi pozytywnych (Very likely oraz Somewhat likely) przekracza 60–70%, co pokazuje powszechne zainteresowanie tą funkcjonalnością niezależnie od zamożności.

* Bariera wejścia (Very unlikely): Sceptycyzm (Very unlikely) występuje we wszystkich grupach, jednak ma nieco większy udział w niższych i średnich koszykach dochodowych (np. $0 to $9,999 oraz $10,000 to $24,999), co może wynikać z niższej dostępności samych urządzeń w tych gospodarstwach.


### Weryfikacja hipotezy: Dochód a smartwatch


**Postawione hipotezy:**

* **Hipoteza zerowa ($H_0$):** Dochód gospodarstwa domowego (`hhold_income`) oraz gotowość do sprawdzania pogody na smartwatchu (`ck_weather_watch`) są zmiennymi niezależnymi (brak zależności).

* **Hipoteza alternatywna ($H_1$):** Istnieje istotna zależność pomiędzy dochodem gospodarstwa domowego a chęcią korzystania ze smartwatcha do sprawdzania pogody.


```{r test-chi2}
# 1) Przygotowanie danych (usunięcie braków danych NA)
dane_test <- wc %>% 
  filter(!is.na(hhold_income), !is.na(ck_weather_watch))

# 2) Utworzenie tabeli krzyżowej
tabela_krzyzowa <- table(dane_test$hhold_income, dane_test$ck_weather_watch)

# 3) Wykonanie testu Chi-kwadrat
test_chi2 <- chisq.test(tabela_krzyzowa)

# 4) Wyświetlenie wyników
test_chi2
```



**Wyniki testu Chi-kwadrat Pearsona:**

* **Statystyka testowa ($\chi^2$):** $20{,}059$
* **Poziom istotności ($p\text{-value}$):** $0{,}915$
* **Przyjęty poziom istotności ($\alpha$):** $0{,}05$


**Decyzja i wniosek:**

**Ponieważ $p > 0{,}05$ ($0{,}915 > 0{,}05$), brak jest podstaw do odrzucenia hipotezy zerowej ($H_0$).**

#### Wnioski
>Wynik wskazuje na brak istotnej statystycznie zależności – dochód respondentów nie wpływa na ich skłonność do sprawdzania prognozy pogody na smartwatchu.


## **Podsumowanie**

Badanie analizuje zbiór danych dotyczący nawyków pogodowych Amerykanów, ze szczególnym uwzględnieniem różnic demograficznych w podejściu do sprawdzania prognoz.

Codzienne śledzenie pogody jest powszechnym nawykiem, który dominuje wśród kobiet, osób po 45. roku życia oraz mieszkańców regionów o dynamicznym klimacie, takich jak Pacific, East North Central i South Atlantic. 

W wyborze źródła informacji widoczna jest wyraźna luka pokoleniowa, w której młodsi badani wybierają domyślne aplikacje mobilne, podczas gdy najstarsi pozostają wierni lokalnej telewizji. 

Większość respondentów wykazuje wysoki potencjał adopcji smartwatchy do sprawdzania pogody, przy czym największy entuzjazm wyrażają osoby w wieku 45–59 lat. 

Test Chi-kwadrat jednoznacznie potwierdził, że poziom dochodów gospodarstwa domowego nie ma statystycznie istotnego wpływu na chęć korzystania ze smartwatcha w celach pogodowych.